最高法院民事判決　　　　　　　九十六年度台上字第二二０號
上　 訴　 人　甲○○
訴 訟代理 人　楊昌禧律師
上 　訴　 人　元富證券股份有限公司
法 定代理 人　丁○○
訴 訟代理 人　周中臣律師
　　　　　　　黃錫耀律師
上　 訴　 人　乙○○
兼法定代理人　丙○○
共　　　　同
訴 訟代理 人　郭憲文律師
上列當事人間請求損害賠償事件，兩造對於中華民國九十五年六
月二十八日台灣高等法院高雄分院第二審判決（九十三年度重上
字第四九號），各自提起上訴，本院判決如下：
    主  文
原判決關於命上訴人元富證券股份有限公司、乙○○、丙○○連
帶給付及該訴訟費用部分廢棄，發回台灣高等法院高雄分院。
上訴人甲○○之上訴駁回。
第三審訴訟費用，關於駁回上訴部分，由上訴人甲○○負擔。
    理  由
上訴人甲○○（下稱甲○○）主張：伊自民國八十七年七月起，
分別以伊、配偶謝仙娟、子黃仁杰、女黃心怡，及上訴人元富證
券股份有限公司（下稱元富公司）提供之訴外人馬振程、朱家慶
、黃素珍、黃素梅等人之帳戶（下稱系爭八個股票帳戶），在元
富公司緯城分公司進行股票委託買賣，並在中興銀行股份有限公
司（下稱中興銀行）開立帳戶進行股款交割。伊為管理帳務方便
，並將自己及家人之證券存摺、銀行交割帳戶存摺及印鑑共四份
交付元富公司之業務員黃淑卿保管，而黃淑卿自保管上開存摺及
印鑑以來，亦均按日填寫買賣股票紀錄表（下稱手寫紀錄表）供
伊對帳，向無問題。詎八十九年四月二十八日伊指示黃淑卿出售
如原判決附表一（下稱附表一）所示之股票，本應得股款新台幣
（下同）四千五百八十九萬七千零九十四元，然黃淑卿僅匯入二
千一百九十萬元，尚欠二千三百九十九萬七千零九十四元，經伊
於八十九年五月二日前往元富公司查詢對帳，並欲取回股款，始
發現附表一所示股票早經黃淑卿盜賣，黃淑卿均未按伊指示下單
，並挪用伊匯入欲交割之金錢。且伊應尚有如原判決附表二（下
稱附表二）所示之庫存股票，依同年四月二十八日當天之收盤價
，價值合計二千七百三十四萬元，亦經黃淑卿盜賣，致伊因黃淑
卿上開之侵權行為，共受有五千一百三十三萬七千零九十四元之
損害。因黃淑卿已於同年五月四日死亡，上訴人乙○○（下稱乙
○○）係黃淑卿之子、上訴人丙○○（下稱丙○○）係黃淑卿之
配偶，均係黃淑卿之繼承人，自應連帶負損害賠償責任，而元富
公司對於黃淑卿執行其職務上之侵權行為，應負僱用人之連帶賠
償責任；另黃淑卿未依伊之指示買賣股票，其所屬之元富公司未
善盡受任人之注意義務，依法亦應負債務不履行責任，爰依民法
第一百八十四條第一項前段、同條項後段、第一百八十八條第一
項前段、第一千一百四十八條前段，及民法第二百二十四條、第
五百四十四條之規定，求為命元富公司、乙○○、丙○○連帶給
付三千零八十萬二千二百五十六點四元本息之判決。（未繫屬本
院部分，不予贅列。）
上訴人元富公司則以：伊並無提供人頭帳戶供甲○○操作股票，
甲○○擁有多年股市買賣經驗，於伊處開戶迄八十九年四月止之
期間，均可藉語音、網路、刷摺、客戶交易明細對帳表（下稱客
戶對帳表），或親自到場等方法查詢帳務，且伊均按期寄發客戶
對帳表，每月並將手續費折讓金額匯給甲○○，甲○○應知黃淑
卿實際下單之買賣情況。又依黃淑卿手寫紀錄表之記載，可知甲
○○與黃淑卿之金錢往來頻繁，且違反融資限額之規定，渠等間
應有超乎市場交易以外之約定，僅因黃淑卿突然過世，致有本件
爭議，是縱黃淑卿尚有款項未匯給甲○○，乃屬渠等間私下約定
有無履行之問題，並非侵權行為，亦非一般開戶委任伊之事務範
圍。另甲○○與黃淑卿間上開私人約定及金錢往來之行為，既非
合法之市場交易，即非屬黃淑卿執行職務之行為。縱認係屬黃淑
卿執行職務之行為，伊於選任黃淑卿時，已要求黃淑卿須具備相
關執照，平日亦依規定按時稽核監督，已盡相當之注意義務。另
至八十九年四月二十八日止，與甲○○相關之系爭股票帳戶中，
僅訴外人馬振程之帳戶內尚有世華商業銀行股份有限公司（下稱
世華銀行）股票四百二十二股，餘均無股票，甲○○逕以黃淑卿
手寫紀錄表主張尚有股票，亦無理由。縱認伊對黃淑卿之行為應
負責，惟甲○○將銀行存摺、印鑑交付黃淑卿之行為，亦屬與有
過失等語，資為抗辯。
上訴人乙○○、丙○○則以：伊二人雖係黃淑卿之繼承人，惟依
黃淑卿手寫紀錄表之記載及台灣證券交易所股份有限公司（下稱
證交所）查核結果，認為甲○○與黃淑卿之間有借貸關係，可見
渠等間金錢往來複雜，應有交易市場外之協議。另甲○○應知黃
淑卿實際為其下單買賣情形，既仍允許之，並將銀行存摺、印章
全權交付黃淑卿處理，可認應係甲○○同意黃淑卿代為操作，難
認黃淑卿有何未按指示下單、盜賣股票、挪用資金等侵權行為。
又依黃淑卿八十九年四月二十八日手寫紀錄表顯示，甲○○已無
庫存股票，甲○○主張受有五千多萬元之損害，亦不可採等語，
資為抗辯。
原審廢棄第一審所為甲○○敗訴之判決，改判命元富公司、乙○
○、丙○○連帶給付一千一百九十九萬八千五百四十七元本息，
並駁回甲○○其餘上訴，無非以：甲○○主張其交付其與其家人
之中興銀行交割帳戶存摺、印鑑四份予元富公司僱用之營業員黃
淑卿保管，並利用上揭八個帳戶委託黃淑卿買賣股票，詎黃淑卿
未依指示買賣股票，於黃女過世後始發現，黃女僅匯入出賣之股
款二千一百九十萬元，尚欠二千三百九十九萬七千零九十四元，
並發現八個帳戶僅餘訴外人馬振程之帳戶內尚有世華銀行股票四
百二十二股，餘均無股票之事實，為兩造所不爭執，且有黃淑卿
之繼承系統表及全戶戶籍謄本、黃淑卿之手寫紀錄表共六十七紙
、證交所九十年十一月一日台證稽字第三○○五二六號書函為
證，並經證人許若絹證述明確，堪信為真實。查證券經紀商對客
戶之電話委託應同步錄音，並將電話錄音紀錄置於營業處所，且
依證交所營業細則第八十條第四項、第五項前段及第六項前段規
定，此電話錄音紀錄，亦視為交易憑證之一種，而以電話下單買
賣股票之電話錄音記錄與黃淑卿手寫記錄表之內容相符，甲○○
匯款之金額、日期亦與黃淑卿交付之手寫紀錄表吻合，故其買賣
股票均係依正常交易程序進行，且其於八十九年四月二十八日以
電話下單委託黃淑卿賣出附表一所示股票，堪信其電話錄音紀錄
與黃淑卿手寫紀錄表之內容相符，有證交所九十年十一月一日台
證稽字第三○○五二六號書函可稽。又黃淑卿之手寫紀錄表與
元富公司之客戶對帳表，確有不一致之事實等情，固為兩造所不
爭，然上開黃淑卿手寫紀錄表上均印有元富證券緯城分公司之名
稱，且紀錄表上均係一致之制式表格，其上載明有帳號、股票名
稱、買進張數、賣出張數、成交價、手續費、證交稅、利息、應
付帳款、應收帳款及損益等欄位，顯見該紀錄表應係元富公司緯
城分公司印製提供與營業員手寫客戶買賣股票紀錄，俾與客戶對
帳使用之紀錄表格。故黃淑卿於接受甲○○委託下單買賣股票時
，其所手寫填載之上開紀錄表，可視為係黃淑卿執行其職務之行
為，而該手寫紀錄表當然亦可認定為元富公司客戶對帳單之一種
。雖該手寫紀錄表關於甲○○委託買賣股票之內容，與元富公司
之客戶對帳表確有不一致之情事，惟經證交所調查後，發現電話
下單買賣之錄音紀錄與黃淑卿手寫紀錄單之內容相符，惟與實際
成交之交易內容則差異頗大，足見黃淑卿確有未依照上訴人指示
買賣股票之情事。而附表一所示之股票既係甲○○於八十九年四
月二十八日以電話下單委託黃淑卿賣出，並經黃淑卿允諾後在手
寫紀錄表上填載甲○○欲賣出之股票名稱、張數、成交價、手續
費、證交稅、利息及應收帳款等項目，此有八十九年四月二十八
日黃淑卿手寫之紀錄表一紙可憑，足證甲○○主張其確有委託黃
淑卿賣出如附表一所示股票，黃淑卿並未依甲○○之指示賣出股
票，則黃淑卿自已違背其受任之義務甚明。且依該日之手寫紀錄
表顯示，黃淑卿如於該日賣出如附表一所示之股票，甲○○本應
得股款四千五百八十九萬七千零九十四元，而黃淑卿於事後僅匯
入二千一百九十萬元等情，亦為兩造所不爭，則黃淑卿若無於該
日允諾賣出上開股票，又何須於事後匯上開款項與甲○○？且甲
○○庫存股票中既已無如附表一所示之股票存在，應係黃淑卿於
八十九年四月二十八日前即已盜賣並挪用交割款。參以黃淑卿八
十九年四月二十六日與同年月二十八日手寫紀錄表相互對照，上
開庫存股票經扣除八十九年四月二十八日已出售之股票，尚有：
精碟股票二十五張、錸德股票五十張、華新科股票六十張，有上
開手寫紀錄表二紙為證，然就元富公司上開所提出之保管帳戶客
戶餘額表所載系爭股票帳戶之明細表記載，在八十九年四月二十
七日至同年月二十八日期間，僅馬振程帳戶尚有世華銀行股票四
百二十二股外，其餘帳戶內均無任何股票之事實相互以觀，足見
黃淑卿確有盜賣甲○○股票之行為。至於元富公司抗辯甲○○與
黃淑卿間有私下協議為非集中市場之股票交易行為云云，既與上
開認定甲○○確有依正常交易程序，以電話下單委託黃淑卿買賣
股票之事實不符；復與證交所調查之結果迥異，純屬推測之詞，
自屬無從採信。至於甲○○是否擁有多年股市買賣經驗，或其是
否可藉元富公司之語音、網路、刷摺、客戶對帳表、或親自到場
等方法查詢股票帳務，均與黃淑卿是否有未依甲○○之指示下單
買賣股票等不法行為，並無相當因果關係。其因黃淑卿違反指示
下單買賣股票、挪用交割款及盜賣股票致受上開損害之情事，與
其是否有違反系爭聲明書之情事並無相當因果關係。故縱上訴人
有將其銀行存摺、印鑑章全權交付黃淑卿處理；及與黃淑卿有私
人借貸金錢等情事而對本件損害之發生或擴大與有過失，亦屬過
失相抵之問題而已（詳後述），而非因此所生之損害即應均由甲
○○負責。如附表二所示之股票，甲○○尚未指示黃淑卿賣出。
是甲○○就黃淑卿盜賣如附表二所示股票而受之損害，其得請求
賠償者，應係請求返還上開股票，甲○○並未證明其已定期催告
元富公司、乙○○、丙○○返還，而其等逾期不為回復；或不能
回復原狀；或其等回復顯有重大困難。則甲○○逕以八十九年四
月二十八日之收盤價計算如附表二所示股票之價值為二千七百三
十四萬元，並請求對造應以金錢賠償該損害，即屬無據。至其委
託黃淑卿賣出如附表一所示股票，交割款尚欠二千三百九十九萬
七千零九十四元未付，則其主張該款項即係黃淑卿未按其指示賣
出股票，致其所受之損害等情，即屬可採。黃淑卿之不法行為違
反證券商負責人與業務人員管理規則第二條第二項、第十八條之
規定，惟其行為客觀上既足認為與其職務有關，元富公司尚不得
據此解免損害賠償責任。元富公司又不能證明其對黃淑卿之選任
及監督其職務之執行，已盡相當之注意義務，尚難以黃淑卿具備
相關之證券營業員執照，或元富公司平日已有按時稽核監督，即
謂元富公司已善盡其選任監督之相當注意義務。故元富公司自應
負民法第一百八十八條第一項前段僱用人之侵權行為責任。丙○
○、乙○○分別係黃淑卿之配偶及子，為黃淑卿之繼承人，依民
法第一千一百四十八條前段，第一千一百五十三條第一項規定，
應繼承黃淑卿上開因侵權行為而對甲○○應負之損害賠償責任。
復查因印章、存摺等均屬買賣股票之重要文件，甲○○理應自行
妥善保管，其明顯違反系爭聲明書之規定，無故交付黃淑卿，致
遭黃淑卿利用而受害，自不能謂其於本件損害之發生為無過失。
經審酌其因違反系爭聲明書之聲明事項及管理規則第十六條之規
定，將印章及存摺等均屬買賣股票之重要文件率爾交付黃淑卿保
管，致遭黃淑卿利用而受害，認本件損害之發生或擴大，甲○○
與有過失，且其應負擔百分之五十之過失責任，則其得請求賠償
之金額應減為一千一百九十九萬八千五百四十七元。從而，甲○
○依民法第一百八十四條第一項前段、第一百八十八條第一項前
段、第一千一百四十八條前段之規定，本於侵權行為及繼承之法
律關係，請求元富公司、乙○○、丙○○連帶給付一千一百九十
九萬八千五百四十七元本息部分，為有理由，應予准許。逾此所
為請求，為無理由，應予駁回等詞，為其判斷之基礎。
一、關於上訴人元富公司、乙○○、丙○○上訴部分：
查甲○○與黃淑卿間之委託買賣股票之行為，無論係集中交易市
場之正常交易，或係其二人間尚有超出市場交易以外之約定交易
，均有錄音紀錄與手寫紀錄，兩者內容雖屬相符，但與元富公司
電腦上所列載之交易情形差異極大，能否單以錄音記錄與手寫記
錄表所載相符，即得謂甲○○與黃淑卿間所為之買賣股票全屬正
常交易，並無超出正常交易以外之約定交易，即非無疑？且依甲
○○所提出六十七紙手寫紀錄表上已記載其逾融資限額買賣股票
及其與黃淑卿彼此金錢借貸等違反證券法令規定之行為。且於黃
淑卿因病昏迷過世前，黃淑卿每日為甲○○會算匯回之金額均無
違誤，復為原審所確認之事實。況甲○○亦不爭執元富公司有按
月匯給其折讓之手續費，及其從未利用元富公司供給投資人多重
查詢管道予以查詢有無異常交易情形，反而違反上開聲明書之規
定，逕將上揭存摺、印章交予黃淑卿保管，綜上以觀，能否謂二
人間全無私下協議之存在，亦非無疑。倘其二人間所為確有異於
一般股票市場交易，而另有私下協議存在，黃淑卿就該協議部分
所為，是否能構成侵權行為？元富公司等應否負連帶賠償責任？
均有詳加調查審認之必要，原審就此恝置不論，遽以上揭理由為
元富公司、乙○○、丙○○不利之判決，亦嫌疏略。元富公司、
乙○○、丙○○上訴論旨，指摘此部分之原判決不當，求予廢棄
，非無理由。
二、關於甲○○上訴部分：
原審本於上述理由而為上訴人甲○○不利之判決，經核於法並無
違背。上訴論旨，仍就原審取捨證據、認定事實及解釋契約之職
權行使，暨其他與判決結果不生影響之理由，指摘原判決關此部
分不當，求予廢棄，非有理由。
據上論結，本件元富公司、乙○○、丙○○之上訴為有理由，甲
○○之上訴為無理由。依民事訴訟法第四百七十七條第一項、第
四百七十八條第二項、第四百八十一條、第四百四十九條第一項
、第七十八條，判決如主文。
中　　華　　民　　國　九十六　年　　一　　月　二十五　日
                      最高法院民事第六庭
                          審判長法官  許　朝　雄
                                法官  謝　正　勝
                                法官  鄭　玉　山
                                法官  吳　麗　女
                                法官  袁　靜　文
      本件正本證明與原本無異
                                      書  記  官
中　　華　　民　　國　九十六　年　　二　　月　　八　　日
                                                      V
